【裁判字號】    91,訴,207
【裁判日期】    920905
【裁判案由】    妨害自由
【裁判全文】
臺灣花蓮地方法院刑事判決                          九十一年度訴字第二七號
    公  訴  人  臺灣花蓮地方法院檢察署檢察官
    被      告  丁○○
    被      告  乙○○
右列被告等因妨害自由案件，經檢察官提起公訴（九十一年度偵字第五八０號），本
院判決如左：
    主  文
乙○○共同私行拘禁，累犯，處有期徒刑捌月。扣案之電擊棒壹支、手銬壹付，均沒
收。
丁○○共同私行拘禁，處有期徒刑伍月，如易科罰金，以參佰元折算壹日。扣案之電
擊棒壹支、手銬壹付，均沒收。
    事  實
一、乙○○曾因違反槍砲彈藥刀械管制條例案件，經本院以八十九年易字第三七七號
    判處有期徒刑四月確定後，於民國八十九年八月二十四日易科罰金執行完畢，卻
    仍然不知悔改，為幫莊政隆、陳萬裕二人討回丙○○之妻沈美芳所積欠的新台幣
    （下同）四百萬元債務，竟與丁○○、甲○○（通緝中）、汪志君（另經公訴人
    通緝中）共同基於剝奪他人行動自由的犯意聯絡，於九十年五月三十一日晚上九
    時許，由乙○○率丁○○等人一起至花蓮縣吉安鄉○○路○段七號「鴻陽福計程
    車行」，向以駕駛計程車為生的丙○○索討其妻沈美芳所積欠的上述債務未果後
    ，乙○○亮出其所有手提包內的電擊棒，向丙○○脅迫稱：「你如果不跟我走，
    要用電擊棒電你。」等語，命丙○○駕駛其所有靠行於陸霸車行之車號六Ｎ─０
    ０一號計程車跟他走，使丙○○心生畏懼，只好依照乙○○之命令，駕駛其所有
    車號六Ｎ─００一號計程車，並由乙○○坐駕駛座旁前座，汪志君、丁○○二人
    坐後座，甲○○則另駕駛一部吉普車隨後，共同以此方法剝奪丙○○的行動自由
    ，丙○○駕車抵花蓮市○○○路「億芳行」前時，乙○○復令丙○○交出該台計
    程車的車鑰匙及行車執照後，命丙○○換座於該計程車駕駛座旁前座，由乙○○
    繼續開車，汪志君、丁○○則仍坐在後座，乙○○等人先共同將丙○○押至花蓮
    市○○街五十七巷一弄七號丙○○住處，欲找丙○○妻子沈美芳索債，入屋後見
    沈美芳不在家，四人即在屋內搜尋財物欲抵債，惟並無所獲，即將丙○○押在該
    處至同年六月一日凌晨二時許，仍不見沈美芳回來，四人即共同基於私行拘禁丙○○之犯意聯絡，又開車將丙○○押至花蓮市○○○路三十六號七樓之九丁○○
    住處，將丙○○拘禁於房間內，且為防其脫逃，並由汪志君以其所有之手銬將丙○○雙手銬住，直至同年六月一日清晨六時許，汪志君雖將手銬解開，惟仍將丙○○拘禁於該房間內，六月二日中午，乙○○並命丙○○將其所有之計程車出售
    為其妻沈美芳還債，丙○○因受剝奪行動自由中不敢反抗而同意，並打電話給陸
    霸車行老闆李木昌表示同意乙○○賣車，乙○○以此脅迫之方式使丙○○為賣車
    之無義務之事，並由乙○○將車以八萬元賣給李木昌。同年六月三日下午二時許
    ，丙○○趁無人注意之際逃離該處，向警方報案而查獲，並在乙○○的皮包內扣
    得丙○○所有的行車執照、保險卡、計費器檢定紀錄表，另於乙○○使用之車號
    Ｑ四─五二四二號自用小客車上扣得手提包、電擊棒及手銬等物。而丙○○為其
    生計事後又以八萬元將其原有的計程車買回使用。
二、案經被害人丙○○訴請花蓮縣警察局花蓮分局報告台灣花蓮地方法院檢察署檢察
    官偵查起訴。
    理  由
一、被告乙○○、丁○○二人在本院審理時雖然都坦承曾在上述的時間、地點和甲○○及汪志君等麼一起向丙○○索討債務等情，但都矢口否認有妨害自由的犯行，
    二人均辯稱：丙○○是自願和他們一起，他們並沒有強押丙○○剝奪他的行動自
    由，乙○○並辯稱：他和丙○○夫婦二人是多年好友，因丙○○在車行內看到他
    時，就知道他的來意而主動招呼，且因丙○○不願讓同行其他司機知道他們夫婦
    的債務隱情而主動要求他另覓其他處所商談，是丙○○自己同意和他們一起離開
    計程車行帶他們回家找沈美芳，他並沒有持電擊棒逼迫丙○○，在丙○○家中等
    沈美芳時他們還幫忙打掃家中碎玻璃，並沒有搜尋財物，後來在丙○○家等不到
    沈美芳回來，為了找個地方和丙○○研究債務要如何處理，才會在丙○○同意下
    一起到丁○○的住處，這過程中他們都沒有拘禁丙○○，也沒看到有人用手銬銬
    住丙○○限制他的行動自由，此外，是丙○○想賣掉他的計程車好先償還部分債
    務，但該車所有人名義為陸霸車行，所以丙○○還聯絡陸霸車行老闆李木昌希望
    能把車先抵放在車行內借八萬元，後來丙○○不告而別，他才會把計程車開到陸
    霸車行並對李木昌說是丙○○叫他去的，他拿到的八萬元是借款，他並沒有賣該
    台計程車等語；丁○○則另辯稱：丙○○是自願跟他們一起離開計程車行，他沒
    看到有人帶電擊棒，他想丙○○是乙○○的朋友才會歡迎丙○○到他家，在他家
    中並沒有拘禁丙○○或看到有人用手銬銬住丙○○的情形，他並不清楚為何將丙○○留在他的住處二天，丙○○的計程車被賣掉一事他也不知情等語。但是本院
    經過調查後發現，
    （一）本件是被告乙○○受莊政隆、陳萬裕二人的委託，而率被告丁○○等人向
          丙○○索討其妻沈美芳所積欠的債務乙情，除據被告二人坦白承認，以及
          證人即被害人丙○○於警詢、偵查及本院指述詳盡外，證人丙○○於警詢
          中亦指陳丁○○、甲○○及汪志君三人只聽命於乙○○等語，可知被告莊
          志信就上述犯行立於主導之地位，此合先敘明。
    （二）九十年五月三十一日當晚，丙○○係因乙○○在車行內拿著手提包露出電
          擊棒，脅迫其駕車與乙○○等人一起離去回到丙○○家中的事實，業據證
          人即被害人丙○○於警詢（詳警卷第三頁、第四頁、第六頁、第十頁、第
          十一頁）、偵查（詳偵卷第五十八頁），及本院調查時（詳本院九十二年
          七月九日訊問筆錄第三頁）證述明確，且有自乙○○使用之車號Ｑ四─五
          二四二號自用小客車上扣得的手提包及電擊棒等物可以佐證，被告乙○○
          及丁○○雖辯稱當晚並無人拿出電擊棒，在車行丙○○是自願和他們一起
          離開車行的，且乙○○辯稱他的車有借過很多人開，車上扣得的手提包及
          電擊棒並不是他所有的等語，然若不是乙○○確實有持手提包亮出電擊棒
          脅迫丙○○的情事，丙○○怎麼會知道乙○○持有手提包及電擊棒？再參
          酌被告二人自承原是乘坐甲○○所駕駛的黑色吉普車前往車行，但離開車
          行時乙○○、丁○○及汪志君均坐上丙○○所駕的計程車，且在到達「億
          芳行」後換手由乙○○駕車一起前往丙○○住處等情，顯可推知丙○○確
          係遭被告等人挾持離開車行；
    （三）被告等人將丙○○押回丙○○住處以等待其妻沈美芳並在其住處內搜尋財
          物，直到六月一日凌晨才離去並將丙○○押至丁○○住處的事實，除據證
          人即被害人丙○○於警詢（詳警卷第三頁、第四頁、第十一頁、第十二頁
          ）、偵查（詳偵卷第五十八頁、第五十九頁），及本院調查時（詳本院九
          十二年七月九日訊問筆錄第三頁）證述明確外，其證述內容核與被告羅家
          虎於警詢中自承：他們進入丙○○家中一樓後，乙○○便叫他看著丙○○
          ，而乙○○也在一樓客廳；在丙○○家中汪志君向乙○○表示要到樓上找
          一些價值的東西，便與甲○○上二樓（均詳警卷第三九頁）等語相符，顯
          見此部分證人丙○○的指訴亦非虛妄；
    （四）丙○○在丁○○家中遭私行拘禁的事實，除據證人即被害人丙○○於警詢
          （詳警卷第三頁至第五頁、第十一頁至第十三頁）、偵查（詳偵卷第五十
          八頁、第五十九頁），及本院調查時（詳本院九十二年七月九日訊問筆錄
          第三頁、第四頁、第六頁、第七頁）證述明確外，被告丁○○於警詢中亦
          自承：九十年六月一日凌晨到他的住處後，汪志君向丙○○表示丙○○需
          找到其妻沈美芳出面處理完債務才可離去，並把丙○○留在客廳後的房間
          不讓丙○○離去（詳警卷第三十九頁、第四十頁）等語，又丙○○指稱在
          丁○○住處曾遭汪志君以手銬銬住乙情（詳警卷第四頁、第十二頁），經
          乙○○於本院辯稱：我聽丁○○說用手銬銬丙○○的是汪志君，當時是羅
          家虎及汪志君在場等語（詳本院九十一年十月二十八日第一次訊問筆錄第
          五頁），此外，並有扣案的手銬一副可供佐證，顯見丙○○在丁○○住處
          確係有遭私行拘禁並被手銬銬住限制行動自由的事實；
    （五）又丙○○在丁○○家中遭私行拘禁期間，被迫同意乙○○的要求，將用以
          維生的計程車賣掉以償還其妻部分債務的事實，除據證人即被害人丙○○
          於警詢（詳警卷第五頁、第十三頁、第十四頁）、偵查（詳偵卷第五十九
          頁），及本院調查時（詳本院九十二年七月九日訊問筆錄第三頁、第四頁
          ）證述明確外，證人李木昌於警詢中證稱：是乙○○駕駛該六Ｎ─００一
          號計程車至其陸霸車行，他以八萬元收購該計程車，並訂立買賣契約書；
          之前丙○○有告訴他車輛已被押走由他們（指被告乙○○等人）處理，所
          以他才將車子買回來（詳警卷第四十四頁、第四十五頁），於偵查中證稱
          ：丙○○有來電知會說可以讓乙○○賣，買賣契約書是乙○○填寫，價金
          也交給乙○○（詳偵卷第五十四頁）等語，此核與被告乙○○於警詢、偵
          查及本院調查時均自承是他將車賣給陸霸車行老闆李木昌的（詳警卷第三
          十一頁、偵卷第三十頁、本院九十一年十月二十八日第一次訊問筆錄第三
          頁、九十二年四月二十三日訊問筆錄第三頁、九十二年七月九日第四頁、
          第五頁）等語相符，此外，並有汽車買賣合約書一紙在卷可按，是被告莊
          志信於審理時翻異前詞，辯稱：他並沒有賣丙○○的計程車，是丙○○自
          願抵車借款來償還其妻沈美芳的債務等語，顯非實在，並不可採。再參酌
          該計程車是丙○○用以維持生計的工具，丙○○事後又以八萬元買回的事
          實，業據丙○○於警詢、偵查及本院調查時證述詳盡，核與證人李木昌於
          警詢及偵查中證稱事後丙○○又以八萬元代價將該車在買回去等語相符，
          顯可推知丙○○當初確實是在行動自由受剝奪的情形下，不得已才被迫同
          意行賣車之無義務之事，否則何需事後又再買回原車。
    （六）綜上所述，顯見被告二人於本院的辯解，都是事後卸責之詞，不可採信，
          本件事證明確，被告犯行可以認定。
二、按刑法第三百零二條第一項所謂其他方法剝奪人之行動自由，係對於同條項私行
    拘禁之補充規定；又該條之妨害自由罪，係妨害他人自由之概括的規定，故行為
    人具有一定目的，以非法方法剝奪人之行動自由，除法律別有處罰較重之規定，
    應適用各該規定處斷外，如以使人行無義務之事或妨害人行使權利為目的，而其
    強暴脅迫復已達於剝奪人行動自由之程度，既祇成立本罪，不應再依同法第三百
    零四條論處，最高法院三十年上字第一六九三號、二十九年上字第二三五九號判
    例，及八十六年台上字第二三三七號判決可供參考。因此被告乙○○及丁○○二
    人的行為所觸犯的罪名都是：刑法第三百零二條第一項的私行拘禁罪。被告二人
    和甲○○、汪志君等人間有犯意的聯絡及行為的分擔，都是共同正犯。而被告乙○○曾因違反槍砲彈藥刀械管制條例案件，經本院以八十九年易字第三七七號判
    處有期徒刑四月確定後，於八十九年八月二十四日易科罰金執行完畢的事實，有
    台灣高等法院被告全國前案紀錄表一份在卷可參，於五年內再犯本件有期徒刑以
    上之罪，應依累犯之規定，加重其刑。本院審酌被告二人犯罪的動機、目的、手
    段，剝奪被害人丙○○的行動自由達二日以上，對社會善良風俗及被害人所造成
    的損害非淺，被告乙○○立於整個犯行的主導地位，被告丁○○僅係聽命行事，
    及事後二人都否認犯行等一切情狀，分別量處如主文所示之刑，被告丁○○部分
    並諭知易科罰金的折算標準。
三、扣案之電擊棒一支、手銬一付，本院認定分別是被告乙○○及共犯汪志君所有，
    而且是供犯罪所用的工具，自應依法宣告沒收。
據上論斷，應依刑事訴訟法第二百九十九條第一項前段，刑法第二十八條、第三百零
二條第一項、第四十七條、第四十一條第一項、第三十八條第一項第二款，罰金罰鍰
提高標準條例第一條前段、第二條，判決如主文。
本案經檢察官李子春到庭執行職務。
中      華      民      國    九十二    年      九      月      五      日
                              臺灣花蓮地方法院刑事庭
                                  法  官  陳  雅  敏
右正本證明與原本無異。
如對本判決不服，應於送達後十日內，向本院提出上訴狀。（應抄附繕本）告訴人或
被害人如對於本判決不服者，應具備理由請求檢察官上訴，其上訴期間之計算係以檢
察官收受判決正本之日期為準。
                                  法院書記官
中      華      民      國    九十二    年      九      月      八      日
附錄本判決論罪之法律條文：
刑法第三百零二條：
私行拘禁或以其他非法方法，剝奪人之行動自由者，處五年以下有期徒刑、拘役或三
百元以下罰金。
因而致人於死者，處無期徒刑或七年以上有期徒刑，致重傷者，處三年以上十年以下
有期徒刑。
第一項之未遂犯罰之。


司法院資訊處製作；財團法人民間司法改革基金會備份。
